【裁判字號】    90,台上,3560
【裁判日期】    900613
【裁判案由】    盜匪
【裁判全文】
最高法院刑事判決                                九十年度台上字第三五六○號
    上  訴  人  甲○○
右上訴人因盜匪案件，不服台灣高等法院高雄分院中華民國九十年三月二十九日第二
審判決 (九十年度上重訴字第一號，起訴案號：台灣高雄地方法院檢察署八十九年度
偵字第一五四六○號) ，提起上訴，本院判決如左：
    主  文
原判決撤銷，發回台灣高等法院高雄分院。
    理  由
本件原判決認定：上訴人甲○○與張帥峰（通緝中）均係大陸四川省人，自民國八十
九年三月二十二日起，受僱於高雄區漁會所屬高雄市錦德漁業有限公司之「錦惠祥號
」遠洋漁業漁船擔任船員，二人因無法忍受船上工作之辛勞，竟心生歹念，共同意圖
為自己不法之所有，謀議先殺害船長李茂雄，待取得李茂雄之手槍及錢財後，再持槍
控制殺害其餘船員，再將「錦惠祥號」駛回中國大陸。並計畫其中一人值夜班時，只
要有機可乘，立刻叫醒另一位之後再行事。迨於同年四月二十一日十九時許 (即大溪
地時間西元二千年四月二十日深夜) ，「錦惠祥號」在南緯三十八度三十一分，西經
一百四十三度十三分海域（即紐西蘭南部公海海域）作業時，張帥峰輪值晚上第二班
，發現船長李茂雄到船尾視察下鉤有機可乘，乃依計畫前往船員房間喚醒正在睡覺之
甲○○，二人至船首儲藏室，張帥峰取得殺魚刀、鐵鎚各一把，甲○○取得殺魚刀、
木槌各一把後，躲藏於船長室內。同日十九時四十五分許，李茂雄欲返回船長室時，
甲○○即趨前向李茂雄佯稱要取藥服用，張帥峰趁李茂雄不備之際，迅持鐵鎚自李茂
雄背後朝其頭部猛力敲擊，李茂雄因之昏倒，甲○○見狀，又持木槌連續敲擊李茂雄
頭部，嗣二人合力將李茂雄移至船長室內，又分持鐵鎚再度敲擊李茂雄頭部，甲○○
惟恐其他船員發現，乃至船上餐廳取出毛巾二條擦拭現場血跡，並將擦拭血跡之毛巾
二條、李茂雄之眼鏡及木槌等物藏置於駕駛室之紙箱內，又在駕駛室兩側把風。而張
帥峰於進入船長室後，即持殺魚刀朝李茂雄頸部猛力砍殺數刀，致李茂雄因兩側頸動
脈嚴重出血導致出血性休克而當場死亡後，即動手搜尋船長室內之錢財及手槍，因未
搜得手槍及財物，張帥峰自認沒有手槍無法對付所有船員，二人遂跑至船首放置救生
筏處企圖放下救生筏脫逃，適為二尹壽喜發覺有異而報告輪機長朱進耀，經朱進耀
等人阻止始未得逞。張帥峰見事機敗露立即越過「錦惠祥號」左舷欄杆跳海逃逸，甲
○○則於拉住欄杆欲跳海之際，被朱進耀及船員潘冬全等人制伏，於該船航行至美屬
薩摩亞港時報警處理，經警扣得殺魚刀、鐵鎚、木槌各一把、毛巾二條、眼鏡一副及
長褲一條等情。因而撤銷第一審判決，改判論處上訴人共同強劫而故意殺人罪刑，固
非無見。
惟查：(一)懲治盜匪條例第二條第一項第六款強劫而故意殺人罪，係將強盜與殺人二個
獨立犯罪行為，依法律規定結合成一罪，並加重其刑罰，為結合犯之一種，原審既依
該條款論處上訴人罪刑，則對於強盜及殺人二個犯罪行為，自均應詳加認定，於理由
內為必要之論斷，始為適法。又被告之自白，不得作為認定犯罪之唯一依據，仍須以
補強證據佐證其確與事實相符，刑事訴訟法第一百五十六條第二項規定甚明。本件原
判決理由第二項論罪部分記載「按強盜殺人罪之論處，應依法規競合之例優先適用懲
治盜匪條例處斷……本件被告為強盜被害人李茂雄之手槍及錢財，而故意殺害被害人
之行為，核係犯懲治盜匪條例第二條第一項第六款之強劫而故意殺人罪」云云，僅論
及上訴人是為強盜被害人之手槍及錢財，而故意殺害被害人，對於上訴人是否已經著
手強盜，是未遂抑或既遂，如係強盜未遂，如何與殺人行為結合而能論以強劫而故意
殺人（既遂）罪，均未明白論斷，自有未合。又原判決認定第一審共同被告張帥峰曾
動手搜尋船長室內之錢財及手槍，依理由欄之論述，係以上訴人在檢察官偵查中供稱
「（有無搜刮船上財物？）殺了船長後，找不到槍，他向我說完了，就上去放救生筏
」等語，為其所憑之依據。但上訴人此部分自白有何補強證據足為佐證，上訴人與張
帥峰是否已著手搜尋財物，此與其二人有無實施強盜行為，能否論以強劫而故意殺人
之結合犯，至有關係，原審未詳為審認，亦有查證未盡及理由不備之違誤。(二)卷查美
屬薩摩亞法醫師檢驗被害人李茂雄之屍體結果，於驗斷書上明確記載被害人頭部有「
多處」嚴重之裂傷，最大傷口長約三英吋、寬二英吋，並深及頭骨，據研判，這些傷
口應係遭受堅硬鈍器傷害所致云云（見相驗卷第十四頁）。而被害人屍體運送回國後
，台灣高雄地方法院檢察署檢察官督同法醫師相驗製作之驗斷書「頭面頸部」欄內，
則僅記載左額後部有開放性撕裂傷「一處」，創緣不規則星狀，約七×五公分，為鈍
器傷 (另在環頸部、右耳前部各有一處利刃切割傷，同上卷第二二頁) ，似與美屬薩
摩亞法醫師製作之驗斷書上所載頭部有「多處」嚴重之裂傷，及原判決所認定被害人
頭部曾遭張帥峰與上訴人連續敲擊可能造成之傷勢，不相符合。原審未向台灣高雄地
方法院檢察署法醫師查證清楚，於理由內為必要之說明，竟一併採為判斷事實之依據
，難謂適法。(三)原判決認定上訴人與張帥峰謀議先殺害船長李茂雄，待取得李茂雄之
手槍及錢財後，再持槍控制殺害其餘船員，再將「錦惠祥號」駛回中國大陸等情。理
由中援引上訴人所供張帥峰計劃先幹掉船長李茂雄，再搜刮船長李茂雄的錢及手槍，
然後用手槍「幹掉全部船員」，再將船開回大陸等語，並謂上訴人不惜以兇殘之手段
殺害平日對其愛護有加之船長，甚或企圖「殺死全船之其他船員」云云（第四、十一
頁）。但依漁船資料及海事報告所示，「錦惠祥號」係遠洋漁業漁船，船上人員多達
二十九人，案發時該漁船遠在南緯三十八度三十一分，西經一百四十三度十三分海域
作業，倘上訴人與張帥峰係謀議搶槍後「幹掉全部船員」，則單憑上訴人與張帥峰二
人，能否將遠在上開海域作業之「錦惠祥號」開回中國大陸，非無疑問。上訴人歷次
應訊供詞不一，其就謀議內容之供述，究竟何者符合情理足認屬實，自應細心勾稽，
期臻翔實。原審未詳加推求，剖析明白，於法尚有未洽。又原判決認定該漁船係在南
緯三十八度三十一分，西經一百四十三度十三分海域即紐西蘭「南部」公海海域作業
時發生命案，但依一般地圖所標示之經緯度加以比對，前開經緯度似位於紐西蘭「東
部」公海內，究竟當時「錦惠祥號」確實位置為何，原審未予調查釐清，併有可議。
以上或為上訴意旨所指摘，或為本院得依職權調查之事項，應認原判決有發回更審之
原因。
據上論結，應依刑事訴訟法第三百九十七條、第四百零一條，判決如主文。
中      華      民      國     九十     年      六      月     十三     日
                              最高法院刑事第八庭
                                  審判長法官  張  信  雄
                                        法官  賴  忠  星
                                        法官  張  清  埤
                                        法官  孫  增  同
                                        法官  蕭  權  閔
      右正本證明與原本無異
                                              書  記  官
中      華      民      國     九十     年      六      月     十八     日


司法院資訊處製作；財團法人民間司法改革基金會備份。
